【裁判字號】    95,台上,7216
【裁判日期】    951228
【裁判案由】    違反毒品危害防制條例
【裁判全文】
最高法院刑事判決            九十五年度台上字第七二一六號
上  訴  人  甲○○
上列上訴人因違反毒品危害防制條例案件，不服台灣高等法院高
雄分院中華民國九十三年三月三十日第二審判決（九十三年度上
訴字第二十三號，起訴案號：台灣高雄地方法院檢察署九十一年
度偵字第八九０三號），提起上訴，本院判決如下：
    主  文
原判決撤銷，發回台灣高等法院高雄分院。
    理  由
本件原判決認定上訴人甲○○基於販賣第二級毒品大麻、ＭＤＭ
Ａ（俗稱搖頭丸）、第三級毒品Ｋ他命，藉以營利之概括犯意，
自民國九十一年一月間某日起，向姓名年籍不詳之男子，購入大
麻煙、ＭＤＭＡ、Ｋ他命後，分別連續於如原判決附表所示之時
間，將購入之大麻煙、ＭＤＭＡ、Ｋ他命，以如該附表所示之數
量及代價，販賣給如原判決附表所示之人，共計獲利新台幣（下
同）十八萬二千五百五十元，並分別以「飯」（即大麻）、「Ｅ
」（即ＭＤＭＡ）、「Ｋ」（即Ｋ他命）等代號，將之登載於其
所有之帳冊內。嗣於九十一年二月二十七日下午五時許，為警在
高雄市○○○路五號二十六樓之二十六上訴人租住處，搜扣得上
訴人所持有供販賣所用之大麻煙十一支、ＭＤＭＡ七十三顆、Ｋ
他命研磨盤一個、研磨用卡片一張、吸管一支、帳冊一本等物，
而查悉上情等情。因而維持第一審論處上訴人連續販賣第二級毒
品；連續販賣第三級毒品罪刑之判決，駁回上訴人在第二審之上
訴，固非無見。
惟查：(一)、依法應於審判期日調查之證據雖已調查，而其內容未
明瞭者，即與未經調查無異，如遽行判決，仍屬應於審判期日調
查之證據而未予調查，尚不得遽對被告為有利或不利之認定。又
認定犯罪事實所憑之證據，雖不以直接證據為限，間接證據亦包
括在內，然而無論直接證據或間接證據，其為訴訟上之證明，須
於通常一般人均不致有所懷疑，而得確信其為真實之程度者，始
得據為有罪之認定，倘其證明尚未達到此一程度，而有合理之懷
疑存在時，即難遽採為不利被告之認定。原判決認定上訴人有販
賣如原判決事實欄所載之毒品，與如原判決附表所示姓名不詳之
人，係依憑經警在上訴人租住處搜扣得大麻煙十一支、ＭＤＭＡ
七十三顆、Ｋ他命研磨盤一個、研磨用卡片一張、帳冊一本等物
，並斟酌該帳冊所記載之內容及上訴人於第一審相關之供述等情
，為其主要論據。然警方在上訴人租住處搜扣得大麻煙十一支、
ＭＤＭＡ七十三顆、Ｋ他命研磨盤一個、研磨用卡片一張等物，
其是否僅能證明上訴人持有前揭物品？又上訴人否認上開帳冊之
記載係伊之筆跡，而原審將該帳冊及上訴人當庭書寫之筆跡檢送
法務部調查局鑑定結果，因資料不足而無從鑑定確係上訴人之筆
跡（原判決理由欄一、(六)）。且該帳冊並未詳細記載相關人之姓
名資料，而僅記載如原判決附表所示之「小葉」、「小」、「
龍」、「壯」、「彭」、「小弟」、「蕭」等綽號，則是否確有
該等綽號之人及該等綽號究指何人，是否並非明確而非無疑義？
另上訴人於第一審如後述之供述不盡明確，其真相如何仍待調查
釐清。乃原判決未說明經由何項調查及有何證據，堪認上訴人確
有如原判決事實欄所載之犯行，逕以上開並非明確之證據為不利
上訴人之認定，其查證未盡且理由欠備，遽行判決，尚嫌速斷，
難昭折服。(二)、有罪之判決書，對被告有利之證據不採納者，應
說明其理由，為刑事訴訟法第三百十條第二款所明定。故有罪判
決書對於被告有利之證據，如不加採納，必須說明其不予採納之
理由，否則即難謂無判決不備理由之違誤。是事實審法院應於審
判期日就被告否認犯罪所為有利之辯解事項與證據，予以調查，
而於有罪判決理由內詳加論列，否則率行判決，即屬於法有違。
原判決認定上訴人有前揭犯行，係依憑上訴人於第一審供承：「
（提示扣案帳冊第一頁第一、二、六、七行記載何意？）答：一
、第一行每顆二百五十元，一百五十顆、一月二十九日欠七千五
百元，各於一月三十日、二月一日、二月三日還清，三十Ｐ是三
十顆Ｋ他命之意……」（原判決第三頁第十六行至第四頁第一行
、第七頁第三至六行）等情，為其主要論據之一。然稽諸第一審
上訴人筆錄之記載，上訴人除為上開供述外，並另供述：上開記
載是當時伊與葉文灝一起買（毒品），葉文灝應該給伊的錢等語
，而第一審法官隨即訊問葉文灝是否如上訴人所述？葉文灝供稱
：……伊是向上訴人借款去買搖頭丸，伊不知道扣案帳冊如何記
載，伊是向上訴人借款，……有與上訴人共同購買毒品分攤錢（
第一審卷第一宗第七十六至七十七頁）等情。則上訴人、葉文灝
上開辯解及供述各情是否屬實，其與扣案帳冊所載究何所指攸關
，自應詳予調查釐清論述說明。乃原審就上情未詳予調查釐清，
逕擷取上訴人供述之片段為不利上訴人之認定，復未說明上訴人
、葉文灝上開辯解及供述各情，其何以不能為有利上訴人論斷之
理由，致上訴意旨得執以指摘，其查證未盡且理由欠備，遽行判
決，尚有未合。(三)、販賣毒品罪，以行為人有營利之意圖為必要
，故行為人有無此項犯罪之目的條件，自應於事實欄內為詳實之
記載，然後於理由內說明其憑以認定之證據，始稱適法。原判決
事實欄固記載上訴人意圖營利而為前揭犯行，然其理由欄僅說明
上訴人販賣ＭＤＭＡ部分係屬有營利之行為，而未說明經由何項
調查及有何證據，堪認上訴人販賣其餘毒品之犯行確具有營利之
意圖。而徒以：大麻煙及Ｋ他命物稀價昂，政府嚴加取締，苟無
利可圖，衡情上訴人甲○○應無甘冒被取締判處重刑之危險，而
從事該毒品之買賣，是其所販入毒品之價格必較其出售之價格低
廉，而有從中賺取買賣差價牟利之意圖等臆測之語（原判決第五
頁第五至八行），推定上訴人就該部分亦有營利之意圖，未免率
斷，難謂無理由欠備之違誤，尚有未合。上訴意旨指摘原判決不
當，尚非全無理由。按第三審法院應以第二審判決所確認之事實
為判決基礎，刑事訴訟法第三百九十四條第一項前段定有明文。
原判決上述之違背法令，影響於事實之確定，本院無可據以為裁
判，應將原判決撤銷，發回原審法院更為審判。
據上論結，應依刑事訴訟法第三百九十七條、第四百零一條，判
決如主文。
中    華    民    國  九十五  年  十二    月  二十八  日
                      最高法院刑事第一庭
                          審判長法官  董  明  霈
                                法官  林  茂  雄
                                法官  張  祺  祥
                                法官  呂  永  福
                                法官  吳  信  銘
      本件正本證明與原本無異
                                      書  記  官
中    華    民    國  九十六  年    一    月    五    日
                                                    Ｒ


司法院資訊處製作；財團法人民間司法改革基金會備份。
